【裁判字號】    98,易,297
【裁判日期】    980125
【裁判案由】    詐欺
【裁判全文】
臺灣花蓮地方法院刑事判決               98年度易字第297號
公  訴  人  臺灣花蓮地方法院檢察署檢察官
被      告  蘇緹敉
上列被告因詐欺案件，經檢察官提起公訴（98年度偵字第2408號
），本院判決如下：
    主  文
蘇緹敉無罪。
    理  由
一、公訴意旨略以：被告蘇緹敉（原名蘇秀雲，民國96年9月 20
    日更名）應知向金融機構貸款不需繳交個人之金融機構帳戶
    存摺、提款卡、印章等物予承辦人員乙節，乃為一般眾所周
    知之常識，又預見將金融機構帳戶之存摺、提款卡、印章等
    物貿然提供予他人，可能遭他人不法使用而助長他人為掩飾
    詐欺所得犯罪之用，竟不違其本意，基於幫助詐欺之犯意，
    將其向中國信託商業銀行花蓮分行申辦帳號000000000000號
    帳戶（下稱系爭帳戶）之存摺、提款卡（含密碼）、印章等
    物，於94年秋冬之際某日，在花蓮縣花蓮市○○街92巷31號
    住處，交予自稱「彭崇德」之不明詐欺集團成員。嗣被害人
    甲○○於95年1月3日凌晨零時50分許，在新竹市○區○○路
    1 段131 號住處上網，在某聊天室結識自稱「依依」之詐騙
    集團成員，雙方談妥援助交際之費用新臺幣（下同） 3,500
    元，「依依」告以佯稱需至自動提款機前操作以確認其是否
    為警察身分，被害人不疑有他而陷於錯誤，便於同日凌晨 2
    時48分許起，至中國信託銀行某自動提款機前依照不詳詐騙
    集團之指示轉帳96,000元至本件帳戶內，隨遭該詐騙集團提
    領一空，因認被告涉有幫助詐欺罪嫌等語。
二、按犯罪事實應依證據認定之，無證據不得認定犯罪事實。又
    不能證明被告犯罪者，應諭知無罪之判決，刑事訴訟法第15
    4條第2項、第301條第1項分別定有明文。所謂認定犯罪事實
    之證據，係指足以認定被告確有犯罪行為之積極證據而言，
    該項證據自須適合於被告犯罪事實之認定，始得採為斷罪資
    料，如未能發現相當證據，或證據不足以證明，自不能以推
    測或擬制之方法，以為裁判之基礎；而被告否認犯罪事實所
    持之辯解，縱屬不能成立，仍非有積極證據足以證明其犯罪
    ，不能遽為有罪之認定；其以情況證據（即間接證據）斷罪
    時，尤須基於該證據在直接關係上所可證明之他項情況事實
    ，本乎推理作用足以確證被告有罪，方為合法，不得徒憑主
    觀上之推想，將一般經驗上有利被告之其他合理情況逕予排
    除；且無論直接或間接證據，其為訴訟上之證明，須於通常
    一般之人均不致有所懷疑，而得確信其為真實之程度者，始
    得據為有罪之認定，倘其證明尚未達到此一程度，而有合理
    之懷疑存在，致法院無從為有罪之確信，自應為無罪之判決
    （最高法院40年台上字第86號、30年上字第1831號、32年上
    字第67號及76年台上字第4986號判例意旨參照）。
三、證據能力部分：本件認定犯罪事實存否所引用之卷內所有卷
    證資料（包含人證、物證、書證等，詳下述及者），並無證
    據證明係公務員違背法定程序所取得，與本案亦有自然之關
    連性，檢察官及被告於準備程序迄至本案言詞辯論終結，均
    不爭執該等卷證之證據能力或提出關於證據能力之聲明異議
    ，且卷內之文書證據，亦無刑事訴訟法第159條之4之顯有不
    可信之情況或其他不得作為證據之情形，本院認引為證據為
    適當，是依刑事訴訟法第159條之4、159條之5等規定，下述
    認定事實所引用之證據方法依法均應認有證據能力。
四、訊據被告堅決否認有何上揭犯行，辯稱：系爭帳戶確係伊所
    申請使用，然當時係因要辦創業貸款，故將身分證件及本件
    帳戶之存簿、提款卡交予一透過友人介紹之彭崇德，由彭崇
    德幫伊申請，且交付2 萬元之手續費，並非將本件帳戶出售
    ；嗣彭崇德不知去向，貸款亦未辦成，伊係遭彭崇德詐騙，
    且聽說彭崇德後來有遭警察逮捕，入監服刑等語。經查：
  (一)被害人甲○○於上開時間，上網聊天而遭一自稱「依依」之
    女子以上開方式施以詐術致陷於錯誤，將96,000元之款項分
    4 次匯入系爭帳戶內，同日即遭提領一空等情，業據證人即
    被害人甲○○於警詢時陳述明確，並有被害人將款項分次匯
    入系爭帳戶之自動櫃員機交易明細表影本4 紙、新竹市警察
    局受理各類案件紀錄表、刑事案件報案三聯單、受理人頭帳
    戶犯罪案件管制表及系爭帳戶之申請使用者基本資料、歷史
    交易查詢報表影本各1 份在卷可稽，是被害人確係因遭詐騙
    集團實施詐欺取財犯行而匯款至系爭帳戶，而系爭帳戶則確
    係被告所申請，嗣經該詐騙集團取得後，用以提領而獲取該
    筆詐得款項之工具等情，固堪認定。
  (二)惟經本院先依被告於偵訊時所述查詢結果，確有一名為「彭
    崇德」之人因涉有詐欺、洗錢防制法等罪，經檢察官提起公
    訴，並經臺灣高等法院花蓮分院於95年3月22日，以95 年度
    上訴字第278號判決判處有期徒刑8月，緩刑5 年確定，而該
    確定判決內即已載明彭崇德係在花蓮地區，向馬小萍、蘇秀
    雲及黃仲靖等人佯稱可代辦銀行信用貸款，但須先交付其等
    之存摺及提款卡之方式施用詐術，致馬小萍等人陷於錯誤，
    分別交付花蓮市國安郵局、中國信託花蓮分行等各家金融行
    庫存款帳戶之存摺及提款卡得手後，分次將詐得之帳戶存摺
    及提款卡交予孫秉持之人，再由孫秉持交予黎國華，繼由黎
    國華輾轉交予不詳姓名之人，持以向洪俊豪等人詐騙款項，
    其中「蘇秀雲」遭詐騙而交付之帳戶，即係系爭帳戶，且嗣
    遭詐騙而匯款至系爭帳戶之被害人姓名及遭詐騙之時間、詐
    騙事由、匯款數額等細節（詳見該確定判決附件編號6 之部
    分），均與本案相同等情，有彭崇德之臺灣高等法院被告前
    案紀錄表及上開確定判決各1 份在卷足考，顯見被告上開所
    辯，已非無稽。
  (三)且彭崇德於該案警詢時，已陳明其係替綽號「小風」之孫秉
    持收購人頭帳戶，其中就蘇秀雲、廖秀霞、莊瑞珍、林俊傑
    、黃仲靖等人之各金融行庫帳戶存摺、提款卡部分，則係以
    辦貸款名義騙取等語（詳見該案編號B21警卷第68、73 頁）
    ；並於偵訊時陳稱其係騙他們（即廖秀霞、蘇秀雲等人）的
    存摺出來賣，其騙他們要辦貸款，存摺要有進出往來，才有
    財力證明可以辦，其本身就是辦信用貸款的，後來才利用收
    到的存摺拿去賣，蘇秀雲是合作金庫、土地銀行、中國信託
    等帳戶，莊瑞珍是合庫、土銀等帳戶，林俊傑是合庫、土銀
    等帳戶等語（詳見臺灣花蓮地方法院檢察署95年度偵字第25
    91號偵查卷【編號B3】第3、25 頁），復於該案原審（即本
    院95年度訴字第259 號案件）準備程序、審判及上訴後之先
    後2 次審判時，亦均為認罪之表示等情，有該案之上開卷宗
    可證，經比對結果，該案及本案之被害人甲○○之警詢筆錄
    、匯款之自動櫃員機交易明細表及匯入之帳戶申請使用者基
    本資料、歷史交易查詢報表等卷證資料（詳見上開編號 B21
    警卷第63至84頁，及本案之臺灣桃園地方法院檢察署95年度
    偵字第2728號偵查卷第43至48頁、第168至176頁），均屬同
    一；而被告於本案偵訊時，所稱彭崇德向其收取銀行帳戶存
    摺、提款卡之原因（即辦理貸款），收取之帳戶個數（即 3
    本），乃至於同時委託彭崇德辦理貸款之其他人（即莊瑞珍
    ）等細節，與彭崇德於上開案件警、偵訊及法院審理時所述
    ，亦悉相符合。是上開確定判決所示遭彭崇德以辦理貸款為
    由詐騙帳戶存摺、提款卡之蘇秀雲，即為本案被告，彭崇德
    向被告所詐得中國信託銀行花蓮分行帳戶，則確為系爭帳戶
    等情，迨無疑義；況彭崇德上開犯行，係經警依法實施通訊
    監察後，始持檢察官核發之拘票予以拘獲，而彭崇德與孫秉
    持及綽號「小茹」之陳淑惠於電話中，亦確有提及有關收購
    、交付人頭帳戶之對話一節，此觀彭崇德於該案之警詢筆錄
    自明（詳見上開編號B21警卷第61至73 頁警詢筆錄所載經警
    提示予彭崇德表示意見之通訊監察譯文），堪認彭崇德於該
    案之自白，當非獨攬刑責之無端迴護之詞而可採信，益證被
    告上開所辯，要屬真實。
  (四)雖公訴人於本院審理時，以被告所申請之系爭帳戶有申辦語
    音服務、更換印鑑，及其他金融行庫存款帳戶有辦理掛失止
    付，且有不明款項轉入之紀錄，認被告所辯乃係卸責之詞等
    語（詳見98年度蒞字第2311號補充理由書）。然被告之系爭
    帳戶既經本院認定係因辦理貸款之用而交予彭崇德，自無交
    付後即辦理掛失止付之理，卷內亦無匯入被告申設其他存款
    帳戶之款項，係屬其他遭詐騙之被害人所匯入之事證，是公
    訴人上開所指，自均不足為被告不利之認定。
五、綜上各節，被告交付系爭帳戶之目的，既係在提供彭崇德辦
    理貸款之用，且確係遭彭崇德訛稱辦理貸款始交付，自無從
    認定被告係在可預見系爭帳戶之存摺、提款卡等物會遭彭崇
    德交予孫秉持後，再輾轉流入黎國華或其他不詳姓名之人所
    屬之詐騙集團，並供詐騙集團成員用以向不特定人實施詐欺
    取財等財產性犯罪收取不法所得之工具之情形下，仍基於幫
    助詐欺取財之犯意，無正當理由任意出售或交付，並遽以幫
    助詐欺取財罪嫌相繩之；此外，本院綜觀卷內各項資料，亦
    無其他積極證據，足以證明被告確有公訴人所指之犯行，揆
    諸前揭法例意旨及說明，不能證明被告犯罪，自應為無罪判
    決之諭知。
據上論斷，應依刑事訴訟法第301條第1項，判決如主文。
本案經檢察官黃蘭雅到庭執行職務
中    華    民    國    98    年    1     月    25    日
                  刑事第四庭  審判長  法  官  陳月雯
                                      法  官  魏俊明
                                      法  官  黃鴻達
以上正本證明與原本無異。
如不服本判決應於收受送達後10日內向本院提出上訴書狀，並應
敘述具體理由。其未敘述上訴理由者，應於上訴期間屆滿後20日
內向本院補提理由書(均須按他造當事人之人數附繕本)「切勿逕
送上級法院」。告訴人或被害人如對於本判決不服者，應具備理
由請求檢察官上訴，其上訴期間之計算係以檢察官收受判決正本
之日期為準。
中    華    民    國    99    年    1     月    25    日
                                      書記官

司法院資訊處製作；財團法人民間司法改革基金會備份。
